---
title: "Análisis de series de tiempo"
author: "Tripp Valdez MA"
---

::: callout-objetivos
## Objetivos

Al final de esta lección serás capaz de:

-   Reconocer los distintos tipos de objetos de fechas y fecha-tiempo.
-   Visualizar series de tiempo.
-   Agrupar datos de acuerdo a lapsos de tiempo.
-   Entender e identificar los patrones principales en las series de tiempo: tendencia, estacional y residual.
:::

# Introducción a los objetos de tiempo en R

En R, existen varios tipos de objetos para manejar fechas y horas. Es importante entenderlos antes de comenzar a trabajar con series de tiempo.

1.  `Date`

-   Representa objetos sin hora `YYY-m-d`.
-   Se almacena como número de días desde el 1 de enero de 1970.

2.  `DateTime`

-   Representa objetos con fecha y hora `YYY-m-d H:M:S`.

-   Podemos encontrarlo en dos formatos distintos:

    -   `POSIXct` almacena la fecha como el número de segundos desde 1970-01-01.
    -   `POSIXlt` almacena la fecha como una lista con componentes individuales (año, mes, día, hroa, etc.)

Veamos algunos ejemplos:

```{r}
# evaluar la fecha actual
fecha <- Sys.Date()

fecha


class(fecha)
```

```{r}
#Evaluar la hora actual
hora <- Sys.time()
hora

class(hora)
```

Podemos convertir un objeto `POSIXct` a uno `POSIXlt` con la función `as.POSIXlt`

```{r}
hora_lt <- as.POSIXlt(hora)
hora_lt

class(hora_lt)
```

A simple vista pareciera que no hay cambio, pero la diferencia entre los formatos se hace evidente cuando usamos la función `unclass()`

```{r}
unclass(hora)


unclass(hora_lt)
```

Por engorroso que sea esto, es importante reconocer los distintos formatos de tiempo y fecha ya que en las bases de datos podemos toparnos con distintos formatos y es importante ser capaces de homogenizarlos.

Por ejemplo, veamos la base de datos de

```{r}
#| message: false
#| warning: false


library(tidyverse)

url <- "https://raw.githubusercontent.com/PacktPublishing/Hands-On-Time-Series-Analysis-with-R/master/Chapter02/dates_formats.csv"


dates_df <- read_csv(url)

glimpse(dates_df)
```

Esto es algo que nos podríamos encontrar comúnmente en nuestro trabajo, !Cada fecha tiene un formato completamente diferente!

Para poder homogeneizarlo, necesitamos especificar el formato de cada uno, para lo cual ocupamos símbolos especiales.

| Símbolo | Significado                                                                             | Ejemplo                  |
|------------------------|------------------------|------------------------|
| %a      | Abrevia el nombre del día de la semana de acuerdo a la configuración de cada plataforma | Sun, Mon, Thu            |
| %A      | Nombre completo del día de la semana                                                    | Sunday, Monday, Thursday |
| %b      | Nombre abreviado del mes de acuerdo a la configuración de cada plataforma               | Jan, Feb, Mar            |
| %B      | Nombre completo del mes                                                                 | January, February, March |
| %d      | Día del mes como número decimal                                                         | 01, 02, 03               |
| %m      | Mes como número decimal                                                                 | 01, 02, 03               |
| %y      | Año sin el siglo (dos dígitos)                                                          | 25                       |
| %Y      | Año con siglo (cuatro dígitos)                                                          | 2025                     |

```{r}
dates_df %>% 
  mutate(US_format = as.POSIXct(US_format, format = "%m/%d/%Y"))
```

::: callout-warning
# ¡Cuidado!

Es importante que el formato sea el mismo (uso de `/` o `-` como separadores). De lo contrario no se podrá cambiar el formato
:::

Ahora vamos a modificar la columna `US_long_format`

```{r}
dates_df %>% 
  mutate(US_long_format = as.POSIXct(US_long_format, format = "%A, %B %d, %Y"))
```

# Manejo de fechas con **Lubridate**

Lubridate es un paquete que nos facilita el trabajar con los distintos formatos de fecha y tiempo. Lo único que se requiere hacer es usar el orden correcto de las abreviaciones (y = año; m = mes; d = día).

Para ponerlo a prueba, vamos a hacer las mismas modificaciones que realizamos anteriormente.

**Lubridate ya viene incorporado dentro del Tidyverse**

```{r}
dates_df %>% 
  mutate(US_format = mdy(US_format))
```

```{r}
dates_df %>% 
  mutate(US_long_format = mdy(US_long_format))
```

Entonces, dependiendo de la estructura de la fecha, vamos a indicar la función `ymd` para **año**, **mes**, **día**; `mdy` para **mes**, **día**, **año**; etc.

Por ejemplo:

```{r}
dates_df %>% 
  mutate(Japanese_format = ymd(Japanese_format))

dates_df %>% 
  mutate(SA_mix_format = dmy(SA_mix_format))
```

Ademas, `lubridate` puede reconocer estructuras mas complejas en las fechas, por ejemplo:

```{r}
#| echo: false
#| output: false


Sys.setlocale("LC_TIME", "es_ES.UTF-8")
```

```{r}



fecha_mx <- "Lunes, 31 de diciembre del 2020"
dmy(fecha_mx)


fecha_us <- "Monday, December 31 2020"
mdy(fecha_us)
```

Para estructura de fechas mas complejas que incluyen la hora, podemos extender la funcion agregando `_hms`.

```{r}
fecha_us_hora <- "Monday, December 31, 2018 11:59:59 PM"
mdy_hms(fecha_us_hora)


fecha_mx_hora <- "Lunes, 31 de diciembre, 2018 11:59:59 PM"
dmy_hms(fecha_mx_hora )
```

::: callout-warning
# Advertencía

En caso de que haya incomposibilidades en el idioma, quiza sea necesario ajustar el locale. por ejemplo:

```{r}
#| echo: true
#| eval: false
#| output: false
Sys.setlocale("LC_TIME", "es_ES.UTF-8")
```
:::

# Extraer componentes de una serie de tiempo

Para analizar mas a detalle como extraer los distintos componentes de una serie de tiempo asi como calcular promedios por intervalos específicos, vamos a utilizar una base de datos de temperatura superficial del mar de dos sitios diferentes y de dos fuentes diferentes.

```{r}
sst_data <- read_csv("data/OSTIA_SST_LOL-BA_2000-2022.csv")
```

::: callout-warning
Antes de utilizar esta base de datos, vamos hacer un prefiltrado:

-   Filtrar solamente los datos de Bahia de Los Angeles (BA)
-   Obtener el promedio de cada base de datos (un dato por fecha)

```{r}
sst_data_tidy <- sst_data %>% 
  filter(site == "BA") %>%
  group_by(date) %>% 
  summarise(temperatura_promedio = mean(mean_sst, na.rm =TRUE)) %>% 
  mutate(date = ymd(date)) 
```
:::

Antes que nada, podemos graficar la serie de tiempo

```{r}
ggplot(sst_data_tidy, aes(x = date, y = temperatura_promedio))+
  geom_line()+
  geom_smooth(se = FALSE)+
  labs(x = "Fecha",
       y = "Temperatura")
```

Una forma de simplificar una serie de tiempo es agregar los datos por alguna frecuencia especifica (diaria, mensual, estacional, anual)

Para nuestra suerte, `lubridate` tiene funciones para extraer diferentes componentes de un objeto `DateTime`

```{r}
year(sst_data_tidy$temperatura_promedio) %>% 
  head
```

```{r}
month(sst_data_tidy$date, label = TRUE) %>% 
  head
```

Con esta información, podemos agregar los datos con `group_by()` para obtener el valor promedio mensual

```{r}
sst_data_mensual <- sst_data_tidy %>% 
  mutate(año = year(date),
         mes = month(date)) %>% 
  group_by(año, mes) %>% 
  summarise(temperatura_mensual = mean(temperatura_promedio)) %>% 
  ungroup()
```

Esto cumple nuestro cometido, pero observa que las columnas de `año` y `mes` son de tipo carácter 🤦‍♂️


Esto lo podemos resolver de dos formar:

1. Crear una nueva columna donde unimos el año y el mes en un objeto `DateTime`

```{r}
sst_data_mensual <- sst_data_mensual %>% 
  mutate(fecha = paste(mes, año, sep = "-")) %>% 
  mutate(fecha = my(fecha))
```


```{r}
ggplot(sst_data_mensual, aes(x = fecha, y = temperatura_mensual))+
  geom_line()
```


2. Utilizar el paquete [Timetk](https://business-science.github.io/timetk/) el cual ofrece diversas funciones que facilitan el análisis de series de tiempo.

```{r}
#install.packages("timetk")
library(timetk)
```

Entre las funciones tenemos la función `summarize_by_time` que nos permite agrupar los datos de acuerdo a diversos intervalos de tiempo.

Como promedios mensuales `month`

```{r}
sst_data_mensual <- sst_data_tidy %>% 
  summarise_by_time(.date_var = date, # especifica la columna con la fecha
                    .by = "month", #month, daily, year
                    temperatura_mensual = mean(temperatura_promedio))
```

```{r}
ggplot(sst_data_mensual, aes(x = date, y = temperatura_mensual))+
  geom_line()
```

o promedios anuales `year`

```{r}
sst_data_anual <- sst_data_tidy %>% 
  summarise_by_time(.date_var = date, 
                    .by = "year", 
                    temperatura_anual = mean(temperatura_promedio))
```

```{r}
ggplot(sst_data_anual, aes(x = date, y = temperatura_anual))+
  geom_line()
```


El paquete `timetk` también nos permite gráficar directamente nuestra serie de tiempo con la función `plot_time-series`.

Esta necesita los parámetros:

*   `.date_var=`: Columna con las fechas en formato `DateTime`
*   `.value=`: Valores que se van a gráficar

```{r}
sst_data_tidy %>% 
  plot_time_series(.date_var = date, .value = temperatura_promedio)
```

## Extraer el componente estacional, tendencia y anomalías

La descomposición de las serie de tiempo busca separar la serie en sus principales componentes: observada, estacional, tendencia y residuo. 

*   **Observada (Observed):** Es la serie de tiempo original.Contiene todas las variaciones, patrones y tendencias presentes en los datos.

*   **Estacional (Seasonal):** Representa los patrones que se repiten en intervalos fijos (estacionalidad).

*   **Tendencia (Trend):** Muestra los cambios a largo plazo en la serie y permite identificar aumentos o disminuciones graduales en los datos, eliminando el ruido a corto plazo.

*   **Residuo (Remainder):** También llamado componente de error o ruido. Es lo que queda después de eliminar la tendencia y la estacionalidad. Idealmente, debe parecerse a un ruido blanco (fluctuaciones aleatorias sin patrón definido).


Estos componentes puedes extraerse con la función `plot_stl_diagnostics` del paquete `timetk`.


```{r}
sst_data_tidy %>% 
  plot_stl_diagnostics(
    .date_var = date,                 # Columna que contiene las fechas de la serie temporal.
    .value = temperatura_promedio,     # Columna con los valores a analizar (temperatura).
    .frequency = "year",               # Estacionalidad de la serie (ciclos de un año).
    .trend = "1 year"                  # Suaviza las fluctuaciones con una ventana de un año.
  )

```

Finalmente podemos obtener boxplot de los datos en diferente estacionalidad (anual, mensual, diaria, etc)



```{r}

sst_data_tidy %>% 
  plot_seasonal_diagnostics(
    .date_var = date,              
    .value = temperatura_promedio,   
    .feature_set = c("month.lbl", "year")
  )



```

